【裁判字號】    99,訴,461
【裁判日期】    990519
【裁判案由】    清償債務等
【裁判全文】
臺灣臺中地方法院民事判決  99年度訴字第461號
原      告  張育豪
訴訟代理人  張憲璋
被      告  宋錦銘
訴訟代理人  羅豐胤律師
            蔡素惠律師
複代理人    陳小華
上列當事人間請求清償債務等事件，本院於民國99年4月21日言
詞辯論終結，判決如下：
    主    文
被告應給付原告新台幣貳佰陸拾伍萬元，及自民國99年2月27日
起，至清償日止，按年息百分之五計算之利息。
原告其餘之訴駁回。
訴訟費用由被告負擔負擔百分之六十五，餘由原告負擔。
本判決第一項原告勝訴部分，於原告以新台幣捌拾捌萬肆仟元供
擔保後，得假執行；如被告以新台幣貳佰陸拾伍萬元為原告預供
擔保後，得免為假執行。
原告其餘假執行之聲請駁回。
    事實及理由
壹、程序部分：
    按訴狀送達後，原告不得將原訴變更或追加他訴，但擴張或
    減縮應受判決事項之聲明者，不在此限，民事訴訟法第255
    條第1項第3款定有明文。本件原告起訴聲明：1.被告應給
    付原告新台幣（下同）485萬元及自民國（下同）98年11月7
    日起，至清償日止，按年息百分之五計算之利息。2.被告應
    將如附表所示之支票三紙返還原告。嗣於訴訟進行間，被告
    當庭返還如附表所示支票三紙予原告，嗣後原告變更聲明為
    ：被告應給付原告485萬元及自起訴狀繕本送達翌日起（即
    99年2月27日）起，至清償日止，按年息百分之五計算之利
    息。核屬減縮應受判決事項之聲明，合於前開規定，應予准
    許。
貳、實體方面：
一、原告主張：其於98年7月13日，以總價1825萬元向被告購買
    被告所有坐落台中市○區○○段10地號（面積113平方公尺
    ）、同段10之1地號（面積32平方公尺）所有權全部，及坐
    落其上建號217、218、219、220、221、222、227、426 號
    建物（門牌號碼台中市○區○○○街21號房屋）所有權全部
    （以下簡稱系爭房地），於簽約時給付被告100萬元簽約款
    ，因貸款無法核下，被告急需用錢，雙方於98年9月18日會
    面後，原告以五紙支票分五期給付被告完稅款225萬元，並
    約定被告同意原告在4個月內，以被告名義再行出售系爭房
    地，並將鎖匙一支交予原告供買賣看屋之用，被告於98年9
    月29日、98年10月20日各兌現一紙支票，取得25萬元、50萬
    元價金（剩餘如附表所示三紙支票，被告於審理中返還原告
    ）。原告於特別約定後，依授權再行委託東森房屋七期惠來
    加盟店以2000萬元再出售系爭房地，並於98年9月25日以被
    告之名義與訴外人陳漢志簽訂買契約，被告竟於98年11月4
    日，發函取消原告之代理權，並於98年11月6日，將再買賣
    價金2000萬元扣除仲介費用40萬元後，將款項全部取走。
    按原告已支付被告買賣價金175萬元，而系爭房地再賣出之
    款項，依約定應由被告優先扣除剩餘買賣價金、及仲介費用
    後，將餘款交付原告，基此，兩造買賣契約已合意解除，被
    告應將原告所交付之175萬元價金返還原告；且應將買賣價
    金差價135萬元交付被告，惟被告未依約履行，而有所違約
    ，依買賣契約第7條第2項約定，應賠償原告與已付價金175
    萬元同額之違約金，合計被告應給付原告485萬元等語，並
    聲明：被告應給付原告485萬元及自起訴狀繕本送達翌日起
    （即99 年2月27日）起，至清償日止，按年息百分之五計算
    之利息。且陳明：願供擔保請准宣告假執行。
二、被告則以：
（一）原告與被告所簽訂之「不動產買賣合約書」，約定買賣價
      金為1825萬元，除簽約款100萬元外，完稅款225萬元於98
      年8月5日給付，尾款1500萬元於98年8月30日給付，嗣因
      原告於給付簽約款後，無力給付其他款，被告乃於96年9
      月16日以台中向上郵局第858號存證信函催告原告於文到
      3日內，辦妥過戶並付清全部款項，否則依合約第7條第1
      款辦理。原告接獲上開存證信函，於98年9月17日與被告
      之代理人魏啟育再行協議，原告要求先撤銷向稅務機關增
      值稅及契稅之申報，但被告否決原告於特別條款中加之「
      本買賣契約仍繼續有效」等字；足見原告與被告所簽訂之
      「不動產買賣合約書」，業已於97年9月17日合意解除，
      原告所交付之價金175萬元，應由被告沒收。
（二）原告與被告解除系爭買賣契約後，因懼被告沒收其已付之
      100萬元簽約金，乃於解除後翌日再與被告協商，原告保
      證於4個月可再找一買主，不致使被告受損，被告乃要求
      原告提出保證金擔保，原告乃出具五紙面額總計225萬元
      之支票予被告，並於協議書上先行打字方式記載：「民國
      98年9月18日買賣雙方就98年7月13日簽訂不動產買賣合約
      ，再特別約定如下：一、買方給付完稅款新台幣225萬，
      並以支票分五期支付完畢，於收訖完畢時即辦理報稅過戶
      手續，所有權登記完畢起2個月買方應辦理完成現有二個
      登記次序抵押權之義務人及債務人變更，否則視同買方違
      約，於有權移轉登記後之本息由買方負擔，不得延誤繳納
      。二、買方因貸款無法核貸之故，要求賣方同意以4個月
      期間，以賣方名義再出售本案標的，賣方特此同意並願配
      合買賣相關手續，並簽具授權書予買方。」，上開記載因
      與兩造真意不符，被告乃以手寫訂第三、四項「三、買賣
      雙方同意再出售時，由賣方優先收取價金則買方未兌現支
      票應返還賣方。」、「四、立約定書同時，交付買方鎖匙
      一支。」，以示推翻第一、二項之記載。兩造除為上開協
      議外，被告並授權原告出售系爭不動產，授權範圍包括出
      售總價、相關買賣手續、惟不含價金之收取，後原告將系
      爭不動產用被告之名義，以2000萬元售出，惟出售後之義
      務均由被告履行。兩造間之買賣契約既已解除，被告僅授
      權原告出售系爭不動產，再出售之差買價自應歸被告所有
      ，原告無權主張權利，原告主張系爭不動再行出售之價差
      得135萬元歸原告，並無理由。
（三）本件買賣契約因原告無法履約而經兩造合意解除，被告並
      無違約，原告對被告無請求給付違約金之權利，原告請求
      被告給付違約金175萬元，亦無理由等語置辯，並聲明：
      原告之訴及假執行之聲請均駁回。且陳明：如受不利益之
      判決，願供擔保請准宣告免為假執行。
三、本件經兩造協議簡化爭點，就下列事實不為爭執，本院自得
    採為判決之基礎:
（一）原告於98年7月13日向被告以總價1825萬元購買被告所有
      坐落台中市○區○○段10地號（面積113平方公尺）、同
      段10之1地號（面積32平方公尺）所有權全部，及坐落其
      上建號217、218、219、220、221、222、227、426號建物
      （門牌號碼台中市○區○○○街21號房屋）所有權全部。
      且原告已給付被告價175萬元及如附表所示之支票三紙（
      被告已當庭返還原告），而買賣契約書面第15條特別約定
      ：「1.賣方於民國98年9月9日期限內委託東森房屋銷售本
      案標的，委託價為新台幣2600萬元整（服務費百分之四）
      ，買方同意時間內若出售達成時，扣除所有買方成本費用
      後，買方分得三分之二利潤，賣方分得三分之一利潤。2.
      依第10條貸款不足時，買方得以設定抵押第二順序，向中
      租迪和借貸，再有不足時，則買賣雙方另行協商。」
（二）原告、被告各由張憲璋、魏啟育代理於98年9月18日簽訂
      特別約定書面，其中約定：「二、買方因貸款無法核貸之
      ，要求賣方同意以4個月期間內，以賣方名義再出售本案
      標的，賣方特此同意並願配合買賣相關手續，並簽具授權
      書予買方。」、「三、買賣雙方同意再出售時，由賣方優
      先收取價金則買方未兌現支票應返還賣方。」、「四、立
      約定書同時，交付買方鎖匙一支。」
（三）原告於98年9月18日特別約定訂立後，依授權委託東森房
      屋七期惠來加盟店以2000萬元再出售系爭標的物，於98年
      9月25日與陳漢志簽訂買賣契約，被告則於98年11月4日發
      函取消原告之代理權，並於98年11月6日將再買賣價金200
      0萬元扣除仲介費用40萬元及其他費用後，將款項全部取
      走，被告所取得之價金比原應取得之價金，溢價取得135
      萬元。
四、本件原告主張：兩造所簽訂之前述不動產買賣合約已合意解
    除，被告對原告負有回復原狀之義務，應返還原告交付之17
    5萬元價金；又系爭房地被告同意原告轉售，被告於取得其
    買賣價金後，應將差價135萬元交付原告，被告不為交付已
    有違約，除應給付原告差價135萬元外，更應給付原告違約
    金175萬元等語，惟原告之主張，業為被告所否認，並以前
    詞置辯，是本件所應審究者為：1.被告就原告依原來買賣契
    約所交付之175萬元價金，對原告應否負返還之責任？2.被
    告就系爭房、地與陳漢志簽訂買賣契約所取得價金，比與原
    告簽訂之買賣契約所取得之價金溢價135萬元，就該135萬元
    應否返還原告？3.本件被告對原告是否有違約而應給付原告
    違約金175萬元？經查：
（一）按契約除當事人約定保留之解除權外，固以有民法第254
      條至第256條或其他法定之情形為限，有解除權人始得向
      他方當事人為解除之意思表示。但契約既因當事人雙方意
      思表示一致而成立，自亦可因互相表示意思一致而解除，
      所謂意思表示一致，無論其為明示或默示，均包含在內（
      最高法院57年台上字第3211號判例意旨參照）。按查：
  １、本件依卷附兩造98年7月13日所訂買賣契約書，其第15條
      特別約定：「1.賣方於民國98年9月9日期限內委託東森房
      屋銷售本案標的，委託價為新台幣2600萬元整（服費百分
      之四），買方同意時間內若出售達成時，扣除所有買方成
      本費用後，買方分得三分之二利潤，賣方分得三分之一利
      潤。．．．。」於兩造訂立買賣契約時，被告即同意原告
      轉售系爭房地，且約明扣除原告向被告承購之成本後，所
      得利潤由兩造按二比一之比例分取，原告主張其向被告承
      買系爭房地係為轉售投資獲利之事實，應屬可採。再參諸
      卷附兩造各由張憲璋、魏啟育代理於98年9月18日簽訂日
      特別約定書面，其中亦約定：「二、買方因貸款無法核貸
      之，要求賣方同意以4個月期間，以賣方名義再出售本案
      標的，賣方特此同意並願配合買賣相關手續，並簽具授權
      書予買方。」、「三、買賣雙方同意再出售時，由賣方優
      先收取價金則買方未兌現支票應返還賣方。」等語，依卷
      附98年7月13日所訂買賣契約書約定，本件買賣價金為182
      5萬元，除簽約款100萬元外，完稅款225萬元於98年8 月5
      日給付，尾款1500萬元於98年8月30日給付，被告於尾款
      給付期限過後，仍同意予原告4個月期限，得於期限中以
      被告名義再為出售系爭房地，顯見被告就原告向其購買系
      房地係為轉售得利之目的知之甚明，否則被告焉有於履行
      期過後仍同意原告轉售之理？又原告既為得利而向被告承
      買系爭房地，並得被告同意於期限內以被告名義出售系爭
      房地，無非係為避免雙重交易重複課稅，以圖獲取更多利
      益之故。是被告於原告承買系爭房地後，同意限期內予原
      告委託仲介公司以被告名義出售他人，解釋上，應於原告
      以被告名義轉售他時，兩造已合意解除系爭房地買賣契約
      ，最符合兩造之真意。今原告事後委仲介公司尋買主並於
      98年9月25日以被告名義與陳漢志簽訂買賣契約，兩造系
      爭買賣契約，自應於98年9月25日合意解除無誤。
  ２、又無法律上之原因而受利益，致他人受損害者，應返還其
      利益。雖有法律上之原因，而其後已不存在者，亦同。
      民法第179條定有明文。本件原告依系爭買賣契約而支付
      被告175萬元價金之事實，為兩造所不爭執，今兩造之系
      爭買賣契約既已合意解除，被告持有原告給付價金之法律
      上原因，雖曾存在，現因解除契約已不存在，被告受領原
      告給付之175萬元而受利益，致原告受損害，應返還其利
      益，是原告請求被告返還175萬元，於法有據。
（二）又解釋當事人之契約，應以當事人立約當時之真意為準，
      而真意何在，又應以過去事實及其他一切證據資料為斷定
      之標準，不能拘泥文字致失真意（最高法院39年台上字第
      1053號判例意旨參照）。本件原告於98年9月18日特別約
      定訂立後，依授權委託東森房屋七期惠來加盟店以2000萬
      元再出售系爭標的物，於98年9月25日與陳漢志簽訂買賣
      契約，被告則於98年11月4日發函取消原告之代理權，並
      於98年11月6日將再買賣價金2000萬元扣除仲介費用40 萬
      元及其他費用後，將款項全部取走，被告所取得之價金比
      原因取得之價金，溢價取得135萬元之事實，為兩造所不
      爭執，已如前述。按原告購買系爭房地，其目的係為轉售
      得利，且為被告所明知，亦如前述，是原告以被告之名義
      轉售系爭房地，自非專為被告利益而出售，此參諸兩造98
      年7月13日所訂買賣契約書，其第15條特別約定：「1.賣
      方於民國98年9月9日期限內委託東森房屋銷售本案標的，
      委託價為新台幣2600萬元整（服費百分之四），買方同意
      時間內若出售達成時，扣除所有買方成本費用後，買方分
      得三分之二利潤，賣方分得三分之一利潤。．．．。」等
      語，足明原告轉售之目的係為自己汲取利益無誤。被告抗
      辯：原告事後以被告名義出售系爭房地，全部價金均歸被
      告所有，顯不符兩造契約之真意，而無可採。且審諸98年
      9月18日簽訂日特別約定書面，其中亦約定：「．．．買
      方因貸款無法核貸之，要求賣方同意以4個月期間，以賣
      方名義再出售本案標的．．．買賣雙方同意再出售時，由
      賣方優先收取價金則買方未兌現支票應返還賣方。」等語
      ，上開特別約定並未約定轉賣差價由被告全部取得，而僅
      約定被告得就轉賣之價金，優先收取與原告約定之買賣價
      金差額（即1825萬元扣除原告已付款及被告應負擔稅額、
      仲介費用後之差額），惟就超過原訂買賣價金差額135萬
      元部分，未特別約定，本院審諸兩造於原始買賣契約即約
      明轉價差額利益由兩造按比例分享，其後再定之特別條款
      僅同意原告延長轉售期限，其轉售差額利益自應按原契約
      約定歸屬於兩造；另參諸兩造就差額分享之比例，僅曾有
      原告三分之二、被告三分之一之約定，其後未曾有更新之
      事實，是本院認系爭135萬元轉賣差額利益，亦應以此比
      例分配較符合兩造之真意。是原告依約得請求被告給付之
      轉賣差額利益為90萬元（135萬×2/3），原告請求被告給
      付轉賣差額利益90萬元，於法有據，逾此部分尚無理由。
（三）另查：卷附買賣契約第7條第2項固約定：乙方（即被告）
      如不履行合約所定各項義務者，即為乙方違約，甲方（原
      告）得限期催告履行，逾期仍履行即解除契約，乙方應將
      所收價款退還外，並應同時賠償與已繳價款同額之違約金
      。然上開違約金條款必被告未履行買賣契約之義務即買賣
      標的之交付及所有權移轉登記等義務，且經原告催告後，
      仍不履行，原告方得解除契約，並對被告為違約金之請求
      ；然兩造98年7月13日所訂買賣契約，業因兩造同意原告
      轉售系爭房地，於轉售時已合意解除而不復存在，已如前
      述，是兩造就買賣契約原告已無給付價金之義務，被告亦
      無交付買賣標的及移轉標的物所有權之義務，該違約金條
      款即因契約之合意解除而無再適用之餘地，應可認定。今
      原告依兩造轉售之特別條款，固得向被告請求轉賣差額利
      益，惟轉賣差額利該益之請求係兩造買賣契約以外之特別
      約定，與買賣契約之履行無涉，被告未依約定給付原告轉
      賣差額利益，固有債務不履行而應原告負給付遲延之責任
      ，然該債務不履行與系爭買賣契約第7條第2項之義務違反
      顯屬不同，原告自不得依該條款請求被告給付違約金，是
      原告請求被告給付違約金175萬元，於法無據。
五、綜上所述，原告因系爭房地之買賣契約合意解除得請求被告
    返還175萬元不當得利；且依約得請求被告給付90萬元轉售
    利益，從而，原告依不當得利返還請求權及依據兩造間轉售
    利益分配請求權之法律關係，請求被告給付265萬元及自起
    訴狀送達翌日（即99年2月27日）起，至清償日止，按年息
    百分之五計算之利息，於法有據，應予准許，惟原告逾此部
    分之請求則無理由，應予駁回。
六、本判決原告勝訴部分，兩造均陳明願供擔保聲請宣告假執行
    及免為假執行宣告，經核均與法律規定相符，爰分別酌定相
    當擔保金額准許之。至於原告敗訴部分，其假執行之聲請，
    因失所依附，應併予駁回。
七、本件事實已臻明確，兩造其餘攻擊防禦方法，經審酌後，核
    與結論無涉，爰不一一贅述，併此敘明。
參、訴訟費用負擔及假執行宣告之依據：民事訴訟法第79條、第
    390條第2項、第392條第2項、第3項。
中    華    民    國    99    年    5    月     19   日
                  民事第四庭    法  官   王金洲
上正本係照原本作成。
如對本判決上訴，須於判決送達後20日內向本院提出上訴狀。
中    華    民    國    99    年    5    月     19   日
                                書記官   魏愛玲
附表：
編號  票號       金額     發票人  付款人
 一  UM0000000號 50萬元   張憲璋  合作金庫商業銀行
                                  迴龍分行
 二  UM0000000號 50萬元   張憲璋  合作金庫商業銀行
                                  迴龍分行
 三  UM0000000號 50萬元   張憲璋  合作金庫商業銀行
                                  迴龍分行
（以下空白）

司法院資訊處製作；財團法人民間司法改革基金會備份。
